最高法院民事裁定　　　　　　　　　　111年度台抗字第557號
抗　告　人　張燦園
上列抗告人因與相對人周苗英（原名張周苗英）間請求剩餘財產
差額分配等事件，就書記官處分書提出異議，對於中華民國 111
年4月11日臺灣高等法院裁定（107年度重家上字第42號），提起
抗告，本院裁定如下：
    主  文
原裁定廢棄，應由臺灣高等法院更為裁定。 
    理  由
一、本件第一審法院就相對人之本訴，判決准兩造離婚及命抗告
    人賠償損害新臺幣（下同）100萬元本息，駁回其餘200萬元
    本息損害賠償之請求，另就抗告人之反訴，命相對人給付剩
    餘財產差額1,108萬7,776元本息，駁回其離婚及另1,464萬1
    ,339元本息剩餘財產差額之請求。相對人就其敗訴部分提起
    上訴，抗告人於第二審程序為附帶上訴，請求相對人再給付
    剩餘財產差額1,464萬1,339元本息。原法院書記官因抗告人
    之聲請更正，以 111年2月10日處分書（下稱原處分），將1
    10年9月17日所核發第一審判決關於主文第1項准兩造離婚部
    分（下稱系爭主文第1項判決）於同年7月27日確定之判決確
    定證明書，更正其確定日期為同年 4月23日，抗告人主張該
    部分因兩造均未上訴，於上訴期間屆滿即107年5月19日確定
    ，對原處分提出異議。原法院以：兩造均於107年4月26日收
    受第一審判決，抗告人之上訴期間雖於同年 5月16日屆滿，
    惟相對人已於同年 5月11日對本訴不利己部分之判決合法提
    起上訴，抗告人依民事訴訟法第 460條規定，得為附帶上訴
    ，系爭主文第 1項判決即不因抗告人未提起上訴而告確定，
    抗告人主張該部分判決於107年5月19日確定，非可採信。嗣
    兩造於 110年4月23日準備程序期日合意確認系爭主文第1項
    判決，因兩造未上訴已告確定，基於當事人處分權主義，應
    予尊重，原處分更正該部分判決確定日期為110年4月23日，
    並無違誤，因以裁定駁回抗告人之異議。
二、按當事人一方就其受第一審敗訴判決部分提起一部上訴者，
    未上訴部分仍生移審效，得於第二審言詞辯論終結前擴張上
    訴聲明不服範圍，而未提起上訴之他方當事人，亦得就其受
    敗訴部分為附帶上訴，因此得以阻斷全部判決之確定，僅第
    二審之審判範圍應受聲明拘束原則之限制。又得提起附帶上
    訴者，不以同一訴訟標的，經判決一部勝訴、一部敗訴時為
    限，當事人以一訴主張數項標的，經第一審法院為一部勝訴
    、一部敗訴之判決，而當事人僅就其中某項訴訟標的提起上
    訴，他造當事人非不得就他項訴訟標的自己敗訴部分提起附
    帶上訴，此於本訴及反訴合併判決時，亦同。故兩造均得上
    訴之第一審判決，經一造合法上訴即發生全部不確定之效果
    ，除依民事訴訟法第460條第1項但書規定不得提起附帶上訴
    部分之第一審判決，於第三審法院發回或發交判決宣示或公
    告時確定外，必對當事人兩造同時確定，而無一部先行確定
    之情形。查相對人既對第一審本訴敗訴部分之判決，合法提
    起上訴，當已阻斷全部判決之確定，雖兩造於110年4月23日
    合意確認系爭主文第 1項判決，因兩造未上訴，已經確定，
    惟判決何時確定，事涉訴訟程序之公益，法院應依法律規定
    審認，非當事人所得自由處分，亦不受當事人主張之拘束。
    原處分更正系爭主文第 1項判決於上開兩造合意確認時確定
    ，已有未合。原裁定未遑審究該部分判決依法應於何時確定
    ，遽依上開理由，予以維持，自有可議。抗告論旨，指摘原
    裁定不當，聲明廢棄，非無理由。爰將原裁定廢棄，發回原
    法院更為適法之處理。
三、據上論結，本件抗告為有理由。依民事訴訟法第 492條，裁
    定如主文。
中    華    民    國   111    年    6     月    15    日
                      最高法院民事第九庭
                          審判長法官  盧  彥  如  
                                法官  吳  麗  惠  
                                法官  林  麗  玲  
                                法官  汪  漢  卿  
                                法官  張  恩  賜  
本件正本證明與原本無異
                                      書  記  官  
中    華    民    國   111    年    6     月    22    日